臺灣雲林地方法院民事判決　　　　　　　91年度訴字第464 號
原　　　告　ｕ　○
　　　　　　ｖ○○○
共　　　同
訴訟代理人　林崑地
被　　　告　Ｃ○○
　　　　　　Ｄ○○
　　　　　　Ｂ○○
　　　　　　ｒ○○即甲卯之承.
　　　　　　甲　巳即甲卯之承.
　　　　　　甲癸○即甲卯之承.
　　　　　　地○○
　　　　　　乙○○○
　　　　　　吳松朋
　　　　　　宙○○
　　　　　　戊○○
　　　　　　宇○○
　　　　　　天○○
　　　　　　Ｔ○○
　　　　　　未○○
　　　　　　Ｇ○○
　　　　　　亥○○即吳紅毛）.
　　　　　　ｓ○○
　　　　　　巳○○
　　　　　　辰○○
　　　　　　ｈ○○
　　　　　　ｉ○○
　　　　　　ｇ○○
　　　　　　吳瑞星
　　　　　　ｆ○○
　　　　　　甲子○
上　一　人
訴訟代理人　甲寅○○
被　　　告　Ｈ○○
　　　　　　吳　
　　　　　　Ｖ○○
　　　　　　己○○
　　　　　　　　　　　　7號3.
上二人共同
訴訟代理人　子○○
被　　　告　Ｍ○○
上　一　人
法定代理人　Ｆ○○
　　　　　　甲○○
被　　　告　ｍ○○
　　　　　　ｎ○○
上二人共同
訴訟代理人　子○○
被　　　告　Ｉ○○
　　　　　　Ｑ○○
　　　　　　Ｐ○○
　　　　　　酉○○
　　　　　　Ｅ○○
　　　　　　　　　　　　2樓
　　　　　　ｋ○○
　　　　　　ｊ○○
　　　　　　ｐ○○
　　　　　　甲辰○
　　　　　　甲　未
　　　　　　Ｕ○○
　　　　　　ｂ○○
　　　　　　ｌ○○
　　　　　　甲丑○
　　　　　　甲甲○○
　　　　　　Ｊ○○
　　　　　　Ｏ○○
　　　　　　甲丙○○
　　　　　　ｘ○○○
　　　　　　ｅ○○
　　　　　　Ｎ○○
　　　　　　癸○○
　　　　　　玄○○
　　　　　　申○○○
　　　　　　卯○○
　　　　　　吳宗霖
　　　　　　戌○○
　　　　　　Ｗ○○
　　　　　　吳佳陵
　　　　　　ｑ○○
　　　　　　黃○○
　　　　　　Ａ○○
　　　　　　Ｒ○○
　　　　　　ａ○○
　　　　　　ｏ○○
　　　　　　Ｙ○○
　　　　　　丁○○
　　　　　　財政部國有財產局台灣中區辦事處雲林分處即吳仙
　　　　　　化之遺產管理人
法定代理人　ｚ○○
訴訟代理人　ｙ○○
被　　　告　Ｓ○○
　　　　　　午　○
　　　　　　庚○○
　　　　　　甲午○
　　　　　　辛○○
　　　　　　壬○○
　　　　　　ｔ○○
　　　　　　ｗ○○
　　　　　　甲乙○○
　　　　　　Ｘ○○即Ｚ○○之.
　　　　　　ｄ○○即Ｚ○○之.
上二人共同
訴訟代理人　子○○
被　　　告　甲申○即寅○○之.
　　　　　　丑○○即寅○○之.
　　　　　　丙○○即寅○○之.
　　　　　　Ｋ○○即寅○○之.
　　　　　　Ｌ○○即寅○○之.
　　　　　　甲壬○○
　　　　　　甲己○
　　　　　　甲戊○
　　　　　　甲庚○
兼　上一人
法定代理人　甲丁○
上列當事人間請求分割共有物事件，本院於民國94年6 月21日言
詞辯論終結，判決如下：
    主      文
被告甲丑○、甲甲○○、Ｊ○○、Ｏ○○、甲丙○○、ｘ○○○
、ｅ○○、Ｎ○○、癸○○、玄○○、申○○○、卯○○、吳宗
霖、戌○○、Ｗ○○、吳佳陵、ｑ○○、黃○○、Ａ○○、Ｒ○○、ａ○○、ｏ○○、Ｙ○○、丁○○應就如附表(二)、(三)、(五)所
示土地中渠等被繼承人吳砵之應有部分各二十分之一均辦理繼承
登記。
被告甲申○、丑○○、丙○○、Ｋ○○、Ｌ○○、午○、庚○○
、甲午○、辛○○、壬○○、ｔ○○應就如附表(二)、(三)所示土地
中渠等被繼承人吳文聖之應有部分各五十分之二，及附表(五)所示
土地中吳文聖之應有部分七十五分之一均辦理繼承登記。
被告甲巳、甲癸○、ｒ○○應就如附表(二)、(三)、(五)所示土地中渠
等被繼承人甲卯之應有部分各八十分之一均辦理繼承登記。
坐落雲林縣水林鄉○○段一六八六地號土地，地目建，面積七四
五‧○八平方公尺應予變賣，所得價金按如附表(二)所示各共有人
之應有部分比例分配之；其中吳砵應有部分可得分配之金額分歸
被告甲丑○、甲甲○○、Ｊ○○、Ｏ○○、甲丙○○、ｘ○○○
、ｅ○○、Ｎ○○、癸○○、玄○○、申○○○、卯○○、吳宗
霖、戌○○、Ｗ○○、吳佳陵、ｑ○○、黃○○、Ａ○○、Ｒ○○、ａ○○、ｏ○○、Ｙ○○、丁○○公同共有；又甲卯應有部
分可得分配之金額分歸被告ｒ○○、甲巳、甲癸○公同共有；另
吳文聖應有部分可得分配之金額分歸被告甲申○、丑○○、丙○○、Ｋ○○、Ｌ○○、午○、庚○○、甲午○、辛○○、壬○○
、ｔ○○公同共有；至吳仙化應有部分可得分配之金額分由被告
財政部國有財產局台灣中區辦事處雲林分處管理之。
坐落雲林縣水林鄉○○段一六八七地號土地，地目建，面積一三
七一‧一五平方公尺應予變賣，所得價金按如附表(三)所示各共有
人之應有部分比例分配之；其中吳砵應有部分可得分配之金額分
歸被告甲丑○、甲甲○○、Ｊ○○、Ｏ○○、甲丙○○、ｘ○○○、ｅ○○、Ｎ○○、癸○○、玄○○、申○○○、卯○○、吳
宗霖、戌○○、Ｗ○○、吳佳陵、ｑ○○、黃○○、Ａ○○、Ｒ
○○、ａ○○、ｏ○○、Ｙ○○、丁○○公同共有；又甲卯應有
部分可得分配之金額分歸被告ｒ○○、甲巳、甲癸○公同共有；
另吳文聖應有部分可得分配之金額分歸被告甲申○、丑○○、丙○○、Ｋ○○、Ｌ○○、午○、庚○○、甲午○、辛○○、壬○○、ｔ○○公同共有；至吳仙化應有部分可得分配之金額分由被
告財政部國有財產局台灣中區辦事處雲林分處管理之。
坐落雲林縣水林鄉○○段一六九○地號土地，地目養，面積一九
四六六平方公尺，應予變賣，所得價金按如附表(五)所示各共有人
之應有部分比例分配之；其中吳砵應有部分可得分配之金額分歸
被告甲丑○、甲甲○○、Ｊ○○、Ｏ○○、甲丙○○、ｘ○○○
、ｅ○○、Ｎ○○、癸○○、玄○○、申○○○、卯○○、吳宗
霖、戌○○、Ｗ○○、吳佳陵、ｑ○○、黃○○、Ａ○○、Ｒ○○、ａ○○、ｏ○○、Ｙ○○、丁○○公同共有；又甲卯應有部
分可得分配之金額分歸被告ｒ○○、甲巳、甲癸○公同共有；另
吳文聖應有部分可得分配之金額分歸被告甲申○、丑○○、丙○○、Ｋ○○、Ｌ○○、午○、庚○○、甲午○、辛○○、壬○○
、ｔ○○公同共有；至吳仙化應有部分可得分配之金額分由被告
財政部國有財產局台灣中區辦事處雲林分處管理之。
原告其餘之訴駁回。
訴訟費用由原告共同負擔四分之一；由附表(二)所示共有人（不含
ｕ○，但含吳砵、甲卯、吳文聖之繼承人及吳仙化遺產管理人）
按其應有部分共同負擔二十分之一；由附表(三)所示之共有人（不
含ｕ○，但含吳砵、甲卯、吳文聖之繼承人及吳仙化遺產管理人
）按其應有部分共同負擔十分之一；由附表(五)所示共有人（不含
ｕ○，但含吳砵、甲卯、吳文聖之繼承人及吳仙化遺產管理人）
按其應有部分共同負擔十分之六。
    事實及理由
壹、原告起訴主張：如附表(一)、(二)、(三)、(四)、(五)所示5 筆土地之
    共有人及其應有部分均不相同，依法不能合併分割，因此各
    筆土地必須單獨分割。又上開5 筆土地之共有人吳砵、吳文
    聖、吳朝木、吳管、甲卯均已死亡，應由其繼承人辦理繼承
    登記，因此在本件訴訟中先聲明請求渠等繼承人應辦理繼承
    登記，然後分割上揭5 筆土地。再者，坐落雲林縣水林鄉○○段1690地號土地（即附表(五)），面積19,466平方公尺，共
    有人並無不分割之約定，該筆土地亦非不能分割，惟共有人
    間不能協議分割；是以，依據各共有人已建房屋及占有使用
    狀況，參照各共有人之持分面積，按後附雲林縣北港地政事
    務所民國93年4 月15日複丈成果圖及明細表所示方法分割之
    ，共有人有不能按其應有部分受分配者，以金錢補償之。至
    其餘土地即附表(一)、(二)、(三)、(四)等4 筆土地面積狹小，如以
    原物分配方式為之，均變成畸零地，無法建築房屋使用，故
    各筆土地均應予以變賣，並按各筆土地之共有人之應有部分
    比例分配價金。聲明：
  (甲)被告甲丑○、甲甲○○、Ｊ○○、Ｏ○○、甲丙○○、ｘ○○○、ｅ○○、Ｎ○○、癸○○、玄○○、申○○○、卯○○、吳宗霖、戌○○、Ｗ○○、吳佳陵、ｑ○○、黃○○、
    Ａ○○、Ｒ○○、ａ○○、ｏ○○、Ｙ○○、丁○○應就附
    表(一)、(二)、(三)、(四)、(五)所示土地吳砵之應有部分二十分之一
    辦理繼承登記。
  (乙)被告甲申○、丑○○、丙○○、Ｋ○○、Ｌ○○、午○、庚○○、甲午○、辛○○、壬○○、ｔ○○應就附表(一)、(二)、
    (三)、(四)所示土地吳文聖之應有部分各五十分之二，及附表(五)
    所示土地吳文聖之應有部分七十五分之一辦理繼承登記。
  (丙)被告ｗ○○、甲乙○○、天○○、地○○、乙○○○、吳松
    朋、宙○○、宇○○、ｌ○○應就附表(一)、(四)所示土地吳朝
    木之應有部分十分之一辦理繼承登記。
  (丁)被告未○○、Ｇ○○、亥○○、甲丁○、甲壬○○、甲己○
    、甲戊○、甲庚○應就附表(一)、(四)所示土地吳管之應有部分
    五十分之二辦理繼承登記。
  (戊)被告甲巳、甲癸○、ｒ○○應就附表(一)、(二)、(三)、(四)、(五)所
    示土地甲卯之應有部分各八十分之一辦理繼承登記。
  (己)被告等應與原告ｕ○就附表(五)所示土地即坐落雲林縣水林鄉
    ○○段1690號分割為如後附雲林縣北港地政事務所民國93年
    4 月15五日土地複丈成果圖（乙案）所示：1.部分面積427
    平方公尺分歸被告Ｂ○○取得；2.部分面積136 平方公尺及
    12.部分面積697 平方公尺分歸被告Ｈ○○取得；3.部分面積
    427 平方公尺分歸被告Ｓ○○取得；4.部分面積426 平方公
    尺分歸被告Ｄ○○取得；5.部分面積266 平方公尺分歸被告
    Ｕ○○取得；6.部分面積213 平方公尺分歸被告甲巳、甲癸○、ｒ○○取得，按其原應有部分公同共有；8.部分面積17
    07平方公尺分歸原告ｕ○取得；9.部分面積256 平方公尺及
    13.部分面積589 平方公尺分歸被告甲丑○、甲甲○○、Ｊ○○、Ｏ○○、甲丙○○、ｘ○○○、ｅ○○、Ｎ○○、癸○○、玄○○、申○○○、卯○○、吳宗霖、戌○○、Ｗ○○
    、吳佳陵、ｑ○○、黃○○、Ａ○○、Ｒ○○、ａ○○、ｏ
    ○○、Ｙ○○、丁○○取得，按其原應有部分公同共有；10.
    部分面積228 平方公尺分歸被告甲申○、丑○○、丙○○、
    Ｋ○○、Ｌ○○、午○、庚○○、甲午○、辛○○、壬○○
    、ｔ○○取得，按其原應有部分公同共有；11.部分面積455
    平方公尺分歸被告甲未取得；14.部分面積304 平方公尺及
    部分面積76平方公尺分歸被告Ｔ○○取得；15.部分面積213
    平方公尺分歸被告甲巳取得；16.部分面積213 平方公尺分歸
    被告甲癸○取得；17.部分面積21 3平方公尺分歸被告甲辰○
    取得；19.部分面積427 平方公尺分歸被告Ｃ○○取得；20.部
    分面積256 平方公尺分歸被告宇○○取得；部分面積256
    平方公尺分歸被告宙○○取得；部分面積256 平方公尺分
    歸被告吳松朋取得；部分面積257 平方公尺分歸被告乙○○○取得；部分面積244 平方公尺分歸被告地○○取得；
    部分面積137 平方公尺分歸被告未○○取得；部分面積
    137 平方公尺分歸被告Ｇ○○取得；部分面積409 平方公
    尺分歸被告亥○○取得；部分面積781 平方公尺分歸被告
    Ｍ○○取得；部分面積47平方公尺分歸被告ｐ○○取得；
    部分面積47平方公尺分歸被告ｊ○○取得；部分面積47
    平方公尺分歸被告ｋ○○取得；部分面積142 平方公尺分
    歸被告Ｅ○○取得；部分面積142 平方公尺分歸被告酉○○取得；部分面積142 平方公尺分歸被告Ｐ○○取得；
    部分面積142 平方公尺分歸被告Ｑ○○取得；部分面積14
    2 平方公尺分歸被告Ｉ○○取得；部分面積683 平方公尺
    分歸被告甲子○取得；部分面積171 平方公尺分歸被告Ｖ
    ○○取得；部分面積38平方公尺及部分面積520 平方公
    尺分歸被告ｓ○○取得；部分面積105 平方公尺分歸被告
    吳取得；部分面積154 平方公尺分歸被告ｎ○○取得；
    部分面積153 平方公尺分歸被告ｍ○○取得；部分面積
    171 平方公尺分歸被告己○○取得；部分面積171 平方公
    尺分歸被告ｄ○○、Ｘ○○取得，按其原應有部分比例共有
    ；部分面積720 平方公尺分歸被告戊○○取得；部分面
    積853 平方公尺分歸被告吳仙化取得；部分面積244 平方
    公尺分歸被告ｌ○○取得；部分面積175 平方公尺分歸被
    告天○○取得；部分面積171 平方公尺分歸被告辰○○取
    得；部分面積171 平方公尺分歸被告巳○○取得；部分
    面積341 平方公尺分歸被告ｉ○○取得；部分面積341 平
    方公尺分歸被告ｈ○○取得；部分面積341 平方公尺分歸
    被告ｇ○○取得；部分面積34 1平方公尺分歸被告吳瑞星
    取得；部分面積341 平方公尺分歸被告ｆ○○取得；7.部
    分面積566 平方公尺、18.部分面積1368平方公尺、部分面
    積116 平方公尺、部分面積34 6平方公尺留設為道路分歸
    兩造取得，按其原應有部分比例共有。如不能按其應有部分
    受分配者，以金錢補償之。
  (庚)附表(一)、(二)、(三)、(四)所示土地均應予以分別變賣分割，按各
    筆土地之兩造共有人之應有部分比例分配價金。
貳、被告方面：
  (一)Ｃ○○、Ｄ○○、Ｔ○○、Ｈ○○、Ｕ○○、財政部國有財
    產局台灣中區辦事處雲林分處、Ｓ○○、Ｖ○○、己○○、
    ｍ○○、ｎ○○、Ｘ○○、ｄ○○（後6 人由子○○共同代
    理）於最後言詞辯論期日到庭聲明及陳述：同意分割，但希
    望分配在原來使用之位置上，且分配之土地若為他人占用，
    應拆除騰空以便利用。
　(二)Ｂ○○、戊○○、未○○、ｓ○○、巳○○、吳、庚○○
  、甲丁○等人雖未於最後言詞辯論期日到庭，惟據其前到庭聲
  明及陳述：希望依現在使用位置作分配等語。
  (三)ｒ○○、甲巳、甲癸○、地○○、乙○○○、吳松朋、宙○○、宇○○、天○○、Ｇ○○、亥○○、辰○○、ｈ○○、
    ｉ○○、ｇ○○、吳瑞星、ｆ○○、甲子○、Ｍ○○、Ｉ○○、Ｑ○○、Ｐ○○、酉○○、Ｅ○○、ｋ○○、ｊ○○、
    ｐ○○、甲辰○、甲未、ｂ○○、ｌ○○、甲丑○、甲甲○○、Ｊ○○、Ｏ○○、甲丙○○、ｘ○○○、ｅ○○、Ｎ○○、癸○○、玄○○、申○○○、卯○○、吳宗霖、戌○○
    、Ｗ○○、吳佳陵、ｑ○○、黃○○、Ａ○○、Ｒ○○、ａ
    ○○、ｏ○○、Ｙ○○、丁○○、午○、甲午○、辛○○、
    壬○○、ｔ○○、ｗ○○、甲乙○○、甲申○、丑○○、丙○○、Ｋ○○、Ｌ○○、甲壬○○、甲己○、甲戊○、甲庚○等人未於言詞辯論期日到場，亦未提出準備書狀作何聲明
    或陳述。
、程序方面：
  (一)被告Ｂ○○、ｒ○○、甲巳、甲癸○、地○○、乙○○○、
　　吳松朋、宙○○、戊○○、宇○○、天○○、未○○、Ｇ○○、亥○○、ｓ○○、巳○○、辰○○、ｈ○○、ｉ○○、
    ｇ○○、吳瑞星、ｆ○○、甲子○、ｃ○、Ｍ○○、Ｉ○○
    、Ｑ○○、Ｐ○○、酉○○、Ｅ○○、ｋ○○、ｊ○○、ｐ
    ○○、甲辰○、甲未、ｂ○○、ｌ○○、甲丑○、甲甲○○
    、Ｊ○○、Ｏ○○、甲丙○○、ｘ○○○、ｅ○○、Ｎ○○
    、癸○○、玄○○、申○○○、卯○○、吳宗霖、戌○○、
    Ｗ○○、吳佳陵、ｑ○○、黃○○、Ａ○○、Ｒ○○、ａ○○、ｏ○○、Ｙ○○、丁○○、午○、庚○○、甲午○、辛○○、壬○○、ｔ○○、ｗ○○、甲乙○○、甲申○、丑○○、丙○○、Ｋ○○、Ｌ○○、甲壬○○、甲己○、甲戊○
    、甲庚○、甲丁○等79人經合法通知，未於最後言詞辯論期
    日到場，核無民事訴訟法第386 條各款所列情形，爰依原告
    聲請，由其就此部分被告為一造辯論而判決。
　(二)次按訴狀送達後，原告不得將原訴變更或追加他訴。但該訴
  　訟標的對於數人必須合一確定時，追加其原非當事人之人為
    當事人者，不在此限，民事訴訟法第255 條第1 項第5 款定
    有明文。查，原告起訴本以Ｃ○○、Ｄ○○、Ｂ○○、甲卯
    、甲巳、甲癸○、地○○、乙○○○、吳松朋、宙○○、戊○○、宇○○、天○○、Ｔ○○、未○○、Ｇ○○、亥○○
    、ｓ○○、巳○○、辰○○、ｈ○○、ｉ○○、ｇ○○、吳
    皇鍚、ｆ○○、甲子○、Ｈ○○、吳、Ｖ○○、吳金童、
    Ｚ○○、Ｍ○○、ｍ○○、ｎ○○、Ｉ○○、Ｑ○○、Ｐ○○、酉○○、Ｅ○○、ｋ○○、ｊ○○、ｐ○○、甲辰○、
    甲未、Ｕ○○、ｂ○○、ｌ○○、甲丑○、甲甲○○、Ｊ○○、Ｏ○○、甲丙○○、ｘ○○○、ｅ○○、Ｎ○○、癸○○、玄○○、申○○○、卯○○、吳宗霖、戌○○、Ｗ○○
    、吳佳陵、ｑ○○、黃○○、Ａ○○、Ｒ○○、ａ○○、ｏ
    ○○、Ｙ○○、丁○○、財政部國有財產局台灣中區辦事處
    雲林分處、Ｓ○○、寅○○、午○、庚○○、甲午○、辛○○、壬○○、ｔ○○等人為被告（見90年4 月4 日起訴狀）
    。
  嗣以如附表(一)、(四)所示兩筆土地之共有人【吳朝木】已於本
    案起訴前之49年12月12日死亡，吳朝木就上揭2 筆土地之應
    有部分各為十分之一，自應由其繼承人ｗ○○、甲乙○○、
    天○○、地○○、乙○○○、吳松朋、宙○○、宇○○、ｌ
    ○○等9 人繼承；又附表(一)、(二)、(三)、(四)、(五)所示土地中之
    共有人【Ｚ○○】不幸於本案繫屬中死亡，Ｚ○○就上揭5
    筆土地之應有部分各為百分之一，均已因繼承登記而為Ｘ○○、ｄ○○等2 人名下，乃於92年3 月28日具狀聲請追加ｗ
    ○○、甲乙○○、吳管、Ｘ○○、ｄ○○等人為被告，並聲
    明追加被告ｗ○○、甲乙○○、天○○、地○○、乙○○○
    、吳松朋、宙○○、宇○○、ｌ○○等9 人應就如附表(一)、
    (四)所示2 筆土地中吳朝木之應有部分各十分之一辦理繼承登
    記（見原告92年3 月28日民事追加被告並聲請承受訴訟狀）
    。
  另以如附表(一)、(四)所示兩筆土地之共有人【吳管】已於本案
    起訴前之88年6 月9 日死亡，吳管就上揭2 筆土地之應有部
    分各為五十分之二，自應由其繼承人未○○、Ｇ○○、亥○○、甲丁○、甲壬○○、甲己○、甲戊○、甲庚○等人繼承
    之，為此原告又於93年7 月20日俱狀聲請追加甲丁○、甲壬○○、甲己○、甲戊○、甲庚○等人為被告，並聲明追加未
    ○○、Ｇ○○、亥○○、甲丁○、甲壬○○、甲己○、甲戊○、甲庚○應就前揭兩筆土地中吳管之應有部分辦理繼承登
    記後，再將如附表(一)、(四)所示兩筆土變價分配（見原告93年
    7 月20日民事追加被告暨更正訴之聲明狀）。
  再者，本案原告原起訴被告【寅○○】（即附表(一)、(二)、(三)
    、(四)、(五)所示土地共有人吳文聖之繼承人）不幸於92年1 月
    14日死亡，其繼承人有甲申○、丑○○、丙○○、Ｋ○○、
    Ｌ○○等人，原告除聲明追加渠等為被告外，並追加聲明渠
    等5 人應與被告午○、庚○○、甲午○、辛○○、壬○○、
    ｔ○○等人就附表(一)、(二)、(三)、(四)所示土地共有人吳文聖之
    應有部分五十分之二，及附表(五)所示土地共有人吳文聖之應
    有部分七十五分之一辦理繼承登記（見原告93年7 月20日民
    事追加被告暨更正訴之聲明狀）。
  另，本案原起訴被告【甲卯】亦不幸於93年2 月29日死亡，
    其繼承人有甲巳、甲癸○、ｒ○○等3 人，原告除聲明追加
    ｒ○○為被告外，並追加聲明渠等3 人應就附表(一)、(二)、(三)
    、(四)、(五)所示土地共有人甲卯之應有部分各八十分之一辦理
    繼承登記（見原告93年7 月23日民事承受訴訟聲請狀、追加
    聲明狀）。
  末，原起訴被告【吳金童】亦於94年1 月24日死亡，其就如
    附表(一)、(二)、(三)、(四)、(五)所示土地應有部分各為百分之一，
    均已因繼承登記而為己○○所有，原告乃於94年4 月6 日具
    狀聲請追加己○○為被告（見原告94年4 月6 日民訴追加聲
    請狀）。原告歷次所為之追加，核與上揭規定，要無不合，
    應予准許，併此敘明。
肆、得心證之理由：
  1.查，坐落雲林縣水林鄉○○段1685、1686、1687、1689、16
    90地號等5 筆土地，除1686、1687地號兩筆土地為甲種建築
    用地外，其餘3 筆土地均為農牧用地，1685地號其共有人人
    數及每人之應有部分如附表(一)所示，1686地號其共有人人數
    及每人之應有部分如附表(二)所示，1687地號其共有人人數及
    每人之應有部分如附表(三)所示，1689地號其共有人人數及每
    人之應有部分如附表(四)所示，1690地號其共有人人數及每人
    之應有部分如附表(五)所示等情，業據原告提出94年4 月1 日
    嘉義地政事務所列印之土地登記第二類謄本5 份（見卷(七)第
    52－105 頁）可證。
  2.按共有人除因物之使用目的不能分割，或契約定有不分割之
    期限者外，得隨時請求分割共有物，民法第823 條第1 項固
    定有明文。惟法院裁判分割共有物而以原物分配於各共有人
    時，係使共有關係變更為單獨所有，其性質為共有人間應有
    部分之交換，自屬處分行為，如係變賣共有物而以價金分配
    於共有人，即係以處分共有物為分割之方法，均以共有人之
    處分權存在為前提，如果共有人就共有物並無處分權可資行
    使，法院即無從基此為裁判分割（最高法院69年度台上字第
    1134號判例可資參照）。次按繼承因死亡而開始，繼承人於
    被繼承人死亡時，當然承受被繼承人遺產上之一切權利。又
    因繼承而取得不動產物權者，非經登記，不得處分其物權。
    同法第1147條、第1148條、第759 條亦分別定有明文。再按
    請求分割共有物之訴，為固有之必要共同訴訟，應由同意分
    割之共有人全體一同起訴，並以反對分割之其他共有人全體
    為共同被告，於當事人適格始無欠缺（最高法院37年度上字
    第7366號判例意旨參照）。查，附表(一)、(四)所示土地（即同
    段1685、1689地號）中之共有人【吳管】早於本案繫屬前之
    88年6 月9 日死亡，其繼承人有未○○（吳管之兄）、Ｇ○○（吳管之弟）、亥○○（吳管之弟）、董吳鳳（吳管之姊
    ）等人之事實，有原告提出之吳管繼承系統表1 份及戶籍謄
    本影本13份（見卷(三)第263 －288 頁，原告92年4 月10日民
    事追加聲明狀及其附件）可憑；而吳管之前揭繼承人【董吳
    鳳】亦於本案繫屬前之89年3 月5 日死亡，其繼承人有甲丁○（此人為董吳鳳之夫）、董人輝、甲壬○○、甲己○、甲
    戊○（此4 人為董吳鳳之子女）之事實，亦有原告提出之董
    吳鳳繼承系統表1 份及戶籍謄本影本6 份（見卷(四)第367 －
    3 79頁，原告93年7 月20日民事追加聲明狀及其附件）在卷
    可稽；惟上揭董吳鳳之繼承人【董人輝】又於91年11月23日
    死亡，其繼承人有甲辛○（此人為董人輝之妻）、甲庚○（
    此人為董人輝之女）等2 人之事實，有原告提出之戶籍謄本
    影本（見卷(四)第369 頁）可憑。因之，吳管就如附表(一)、(四)
    所示土地之應有部分，於其死亡後，依前揭規定當然由未○○、Ｇ○○、亥○○、【甲丁○、甲壬○○、甲己○、甲戊○】（此4 人繼承董吳鳳對吳管之應繼財產）、【甲辛○、
    甲庚○】（此2 人繼承董人輝對董吳鳳之應繼財產）等9 人
    繼承而為公同共有，依首揭法規及判例意旨所示，尚須先為
    全體公同共有人之利益，辦理公同共有之繼承登記，始得予
    以處分；惟未○○、Ｇ○○、亥○○、甲丁○、甲壬○○、
    甲己○、甲戊○、甲辛○、甲庚○等9 人，就吳管對上開土
    地之應有部分，迄未辦理繼承登記一節，亦有前揭1685、16
    89地號土地謄本各1 份在卷可考，則未○○、Ｇ○○、亥○○、甲丁○、甲壬○○、甲己○、甲戊○、甲辛○、甲庚○
    等9 人就如附表(一)、(四)所示土地原共有人吳管之應有部分，
    雖已因繼承取得，而為渠等所公同共有，惟尚難認渠等已取
    得上揭2 筆土地吳管應有部分之處分權。準此，未○○、Ｇ
    ○○、亥○○、甲丁○、甲壬○○、甲己○、甲戊○、甲庚○、【甲辛○】等9 人既尚未取得系爭土地共有人吳管之應
    有部分之處分權，且原告亦僅對吳管之前揭繼承人中之未○○、Ｇ○○、亥○○、甲丁○、甲壬○○、甲己○、甲戊○
    、甲庚○等8 人，聲明渠等應就如附表(一)、(四)所示土地原共
    有人吳管之應有部分各五十分之二辦理繼承登記，並請求法
    院對渠等為分割之裁判（見卷(四)第187 頁，原告93年7 月20
    日民事追加聲明狀中訴之聲明、四），依前揭規定及判例意
    旨，原告就此部分之請求，其當事人適格即有欠缺。從而，
    原告逕行訴請分割如附表(一)、(四)所示共有土地，自難予以准
    許。
  3.次查，如附表(二)、(三)、(五)所示土地（即同段1686、1687、16
    90地號）中之共有人吳砵、吳文聖、甲卯等3 人，依
    序於74年6 月21日、87年6 月8 日、93年2 月29日亡故之事
    實，有原告提出之除戶謄本3 份（見卷(一)第127 頁、第107
    頁，卷(五)第18頁）可稽。而吳砵之繼承人有甲丑○、甲甲○○、丁○○（此3 人為吳砵之子女）、Ｊ○○、Ｏ○○、
    甲丙○○、ｘ○○○、ｅ○○、Ｎ○○、癸○○、玄○○（
    此8 人為吳砵之長子吳龍珠之繼承人）、申○○○、卯○○
    、吳宗霖、戌○○、Ｗ○○、吳佳陵（此6 人為吳砵之次子
    吳旺條之繼承人）、ｑ○○、黃○○、Ａ○○、Ｒ○○、ａ
    ○○、ｏ○○、Ｙ○○（此6 人為吳砵之子吳前恩之繼承
    人）等人之事實，有原告提出之繼承系統表1 份及戶籍謄本
    影本28份（見卷(一)第125 －179 頁）可稽；吳文聖之繼承
    人有午○、庚○○、甲午○、辛○○、壬○○、ｔ○○（此
    6 人為吳文聖之子女）、甲申○、丑○○、丙○○、Ｋ○○
    、Ｌ○○（此5 人為吳文聖之長子寅○○之繼承人）等人之
    事實，有原告提出之吳文聖、寅○○繼承系統表各1 份及戶
    籍謄本影本15份（見卷(一)第106 －124 頁，卷(五)第6 －12頁
    ）可稽；甲卯之繼承人有甲巳、甲癸○、ｒ○○（此3 人
    為甲卯之弟妹）等人之事實，有原告提出之繼承系統表1 份
    及戶籍謄本影本7 份（見卷(五)第17－30頁）可稽。前揭繼承
    人等，於各該繼承事實發生時，固均依法繼承渠等被繼承人
    之遺產，惟依照前揭法文規定，渠等繼承之不動產應有部分
    在未經登記前，依法不得處分，是原告為求能辦理分割渠等
    所共有之前開土地，乃訴請：
    被告甲丑○、甲甲○○、丁○○、Ｊ○○、Ｏ○○、甲丙○○、ｘ○○○、ｅ○○、Ｎ○○、癸○○、玄○○、申
      ○○○、卯○○、吳宗霖、戌○○、Ｗ○○、吳佳陵、ｑ
      ○○、黃○○、Ａ○○、Ｒ○○、ａ○○、ｏ○○、Ｙ○○等應就附表(二)、(三)、(五)所示土地中共有人吳砵之應有部
      分各二十分之一辦理繼承登記。
    被告午○、庚○○、甲午○、辛○○、壬○○、ｔ○○、
      甲申○、丑○○、丙○○、Ｋ○○、Ｌ○○等應就附表(二)
      、(三)所示土地中共有人吳文聖之應有部分各五十分之二，
      及附表(五)所示土地吳文聖之應有部分七十五分之一辦理繼
      承登記。
    被告甲巳、甲癸○、ｒ○○應就附表(二)、(三)、(五)所示土地
      中共有人甲卯之應有部分各八十分之一辦理繼承登記。均
      為有理由，應予准許。
　4.末按共有物之分割，依共有人協議之方法行之，分割方法不
  　能協議決定者，法院得因任何共有人之聲請，命為左列之分
    配：(1)以原物分配於各共有人。(2)變賣共有物，以價金分配
    於各共有人，民法第824 條第1 項、第2 項分別定有明文。
    且裁判分割共有物訴訟，為形式之形成訴訟，其事件本質為
    非訟事件，故法院定共有物之分割方法，應斟酌共有物之性
    質、經濟效用及全體共有人之利益等因素公平決之，非定須
    受當事人聲明之拘束。再者，每宗耕地（即依區域計畫法劃
    定為特定農業區之農牧用地）分割後每人所有面積未達○．
    二五公頃者，不得分割。但農業發展條例89年1 月4 日修正
    施行後所繼承之耕地，得分割為單獨所有；另修正施行前之
    共有耕地，亦得分割為單獨所有。惟依上開規定分割後其土
    地之宗數，不得超過共有人人數，此觀諸該條例第3 條第11
    款、第16條第1 項第3 、4 款、第2 項規定自明。是有關耕
    地之分割，亦須遵照上揭規定，不得與之相牴觸。
    (1)查，如附表(五)所示土地，面積為19,466平方公尺，其地目
      為養，使用分區為特定農業區，使用類別為農牧用地乙節
      ，有原告提出之土地登記第二類謄本1 份（見卷(七)第94頁
      ）可稽。又該筆土地中間現為池塘，面積廣達10,362平方
      公尺，約占本筆土地面積二分之一強，又該地西北一隅及
      東緣中段等2 處，則有數棟平房及樓房散落其間，另該筆
      土地靠近其北緣及東緣附近有一既成道路，至其餘空地部
      分則大多作為農耕使用等情，業經本院勘驗現場屬實，製
      有勘驗筆錄及現場簡圖（見卷(一)第282 －286 頁），並經
      本院囑託雲林縣北港地政事務所製作複丈成果圖及對照表
      各1 份（見卷(一)第298 －300 頁）可稽。上開1690地號土
      地為屬耕地，且現登記之共有人數高達52人，共有人中其
      應有部分最大者為十分之一（即原告ｕ○），應有部分最
      小者僅為三六○分之一（即被告吳嘉、ｊ○○、ｐ○○
      等3 人），該筆土地若以原物分配方式分割，姑不論其每
      人之應有部分，設先以共有人人數平均計算，則每人可得
      分配之面積僅約為374 平方公尺（19,466÷52＝374 ，小
      數點以下四捨五入），則該筆耕地若以原物分配方式分割
      ，顯有細分之虞，不利於該筆土地日後之利用，而有礙其
      經濟價值。其次，1690地號該筆土地於89年1 月4 日農業
      發展條例修正施行前，其登記之共有人為吳仙化、吳砵、
      Ｃ○○、Ｄ○○、Ｂ○○、吳文聖、甲未、戊○○、甲卯
      、甲巳、葉木飛（即甲癸○）、地○○、乙○○○、吳松
      朋、宙○○、宇○○、天○○、ｌ○○、ｕ○、未○○、
      Ｇ○○、亥○○、Ｕ○○、ｓ○○、巳○○、辰○○、ｉ
      ○○、ｈ○○、ｇ○○、吳瑞星、ｆ○○、Ｔ○○、甲子
      ○、Ｈ○○、吳、Ｖ○○、【Ｚ○○】、吳金童、Ｍ○○、ｍ○○、ｎ○○、Ｉ○○、Ｑ○○、Ｐ○○、酉○○
      、Ｅ○○、ｋ○○、ｊ○○、ｐ○○、甲辰○、Ｓ○○等
      51人乙節，有原告提出之90年3 月20日雲林縣北港地政事
      務所列印之土地登記謄本1 份（見卷(一)第59－72頁）可考
      。依農業發展條例第16條第1 項第4 款之規定，本筆土地
      分割後共有人中有人分配之面積縱未達○．二五公頃，雖
      非不得分割。然本筆土地分割後其土地之宗數，依同條第
      2 項規定，仍不得超過共有人人數，亦即本筆土地若欲採
      原物分割方式分配，則其可得分割之宗數，仍須以原共有
      人人數（51）為其上限。再者，89年1 月4 日該條例修正
      前共有之耕地，共有人之一人若於該條例修正施行後，倘
      發生繼承之事實，則其繼承人若欲將繼承所得之應有部分
      辦理分割時，該耕地應有部分之繼承人（亡故共有人之繼
      承人），仍應依該條例第16條第1 項第4 款規定先行辦理
      分割後，始得再主張依同條項第3 款規定辦理分割，亦有
      內政部（89）台內地字第8913114 號函釋（詳該函說明欄
      第二點、(四)）可參；易言之，該條例修正前共有耕地之共
      有人中，有人於該條例修正施行後發生繼承事實，而其繼
      承人有二人以上時，此時該繼承人等對被繼承人（即原共
      有人）就該筆共有耕地之應有部分雖已因繼承而取得，惟
      該繼承人等間如欲就渠等繼承取得之應有部分辦理分割，
      仍應先依同條例第16條第1 項第4 款規定，先與共有耕地
      之其他共有人辦理分割後，嗣後該繼承人等就渠等分得部
      分（即渠等被繼承人原應有部分），始得再依同條項第3
      款規定辦理分割事宜。執此，本案1690地號土地共有人中
      之【Ｚ○○】於91年7 月31日死亡後，其就上揭地號土地
      之應有部分百分之一，雖已為被告Ｘ○○、ｄ○○等2 人
      所共同繼承，並已於同年9 月25日辦竣繼承登記，然依該
      條例第16條第1 項第3 、4 款規定及內政部前揭函釋意旨
      ，本筆土地可得分割之宗數，仍須以原登記之共有人人數
      （51）為其上限。另農業發展條例第16條第2 項規定之共
      有人人數，乃指土地登記簿所載之各共有人人數。蓋該條
      例第16條第1 項本文規定，其立法意旨主在防止耕地細分
      ，原則上每宗耕地分割後每人所有面積未達○‧二五公頃
      者，不得分割，例外在符合同條項但書各款情形之一者，
      始允許分割之，然同條第2 項復規定，依前項第3 、4 款
      規定辦理分割之耕地，其分割後之土地宗數，不得超過共
      有人人數，又將前項但書第3 、4 款有關共有耕地可得分
      割規定之適用範圍再加以限制，是89年1 月4 日農業發展
      條例修正施行前，共有耕地之共有人有部分死亡發生繼承
      事實，致該筆耕地發生「分別共有人」與「公同共有人」
      併存之情形，嗣該筆耕地中之共有人請求辦理該筆共有耕
      地分割事宜，為免該筆耕地中之「公同共有人」因分割取
      得之部分（即原亡故共有人之應有部分，因分割而分歸其
      繼承人公同共有之部分），於將來終止公同關係，而欲就
      分得之部分土地辦理分割時，重覆依共有人人數，計算該
      筆耕地可得分割之筆數，以致將農地細分，是於共有耕地
      有「分別共有人」與「公同共有人」併存情形，於辦理分
      割事宜時，農業發展條例第16條第2 項規定中所謂「共有
      人人數」，解釋上自應以土地登記簿所載之各共有人人數
      計算該筆耕地可得分割之宗數，亦有內政部93年11月11日
      台內地字第0930015596號函（見卷(六)第31頁）可稽。然依
      原告就本筆土地所提出之分割方案（即附圖及分配明細表
      ）觀之，其所提出之分割方案本筆土地分割後之宗數竟高
      達59筆，顯逾法定可得分割最高筆數（51），而有違背法
      令之虞，是原告所提出之分割方案，尚無可取。此外，本
      院審酌該筆1690地號土地為屬農牧用地，專作農業使用，
      為達一定農耕經濟規模，本筆土地實不宜細分；再者，本
      筆土地大部分仍屬池塘窪地，若依原告主張之原物分配方
      式分割，共有人中不免分配至低漥積水處，將來利用甚為
      不便，對渠等而言，亦有失公平。綜上各情，本院認該筆
      1690地號土地不宜採原物分配方式分割，而應予變賣，以
      價金分配於各共有人為適當。
　　(2)次查，如附表(二)、(三)所示土地（即同段1686、1687地號）
      ，地目均為建，其中1686地號土地面積為745.08平方公尺
      ，另筆1687地號土地面積則為1,371.15平方公尺乙節，有
      原告提出之土地登記第二類謄本各1 份（見卷(七)第61、73
      頁）可稽。1686地號土地其上有廟宇及平房等建物存在；
      1687地號土地有平房一處，其餘部分則為空地等情，業經
      本院勘驗現場屬實，製有勘驗筆錄及現場簡圖（見卷(一)第
      282 －286 頁），並經本院囑託雲林縣北港地政事務所製
      作複丈成果圖及對照表各1 份（見卷(一)第298 －300 頁）
      可稽。而上開2 筆土地，每筆登記之共有人數各高達50人
      ，共有人中應有部分最大者為十分之一（即原告ｕ○），
      應有部分最小者僅為三六○分之一（即被告吳嘉、ｊ○○、ｐ○○等3 人），若以原物分配方式分割，姑不論其
      每人之應有部分，設先以共有人人數平均計算，則每人可
      得分配之面積，其中1686地號土地僅約為15平方公尺（74
      5.08÷50＝15，小數點以下四捨五入），另筆1687地號土
      地則僅約為27平方公尺（1,371.15÷50＝27，小數點以下
      四捨五入），以此面積觀之，其中共有人中有人分配之土
      地，已未能符合臺灣省畸零地使用規則第3 條一般建築用
      地於住宅區最小寬度須達3 公尺50公分之標準，致渠等所
      分得之土地幾成為無法利用之畸零地，是該2 筆建地若以
      原物分配方式分割，顯有細分之虞，不利於該2 筆共有人
      分割後之利用，並有礙整筆土地之經濟價值，對兩造甚為
      不利；從而，上揭2 筆土地應有部分最大持有者即原告ｕ
      ○主張該2 筆土地均應予以變賣，並按各筆土地之共有人
      之應有部分比例分配價金，避免以原物分配方式，造成畸
      零地，而無法作為建築使用，於土地價值不免有損等語，
      堪屬有理，應可採行。
    (3)綜上，本院考量兩造之利益及土地資源效益之充分發揮，
      認將如附表(二)、(三)、(五)所示土地均予以變賣，將所得價金
      依各筆土地共有人之原應有部分比例予以分配為適當，爰
      將上揭3 筆土地依序定分配方法如主文第4 、5 、6 項所
      示。又因共有物分割事件涉訟，訴訟費用全由被告負擔，
      自顯失公平，本院審酌兩造之主張及分割之勞費等一切情
      形，命由原告負擔其一部。
伍、據上論結，原告之訴一部有理由，一部無理由，依民事訴訟
    法第385 條第1 項前段、第79條、第80條之1 、第85條第1
    項，判決如主文。
中　　華　　民　　國　　94　　年　　7 　　月　　19　　日
                  民事第一庭    法  官  蔣得忠
以上正本係照原本作成。
如對本判決上訴，須於判決送達後20日內向本院提出上訴狀。
中　　華　　民　　國　　94　　年　　7 　　月　　19　　日
                                書記官　周玄鎮
